臺灣高等法院刑事判決　　　　　　　　100年度上易字第779號
上　訴　人　臺灣板橋地方法院檢察署檢察官
被　　　告　黃進福
選任辯護人　鄒孟昇律師
上列上訴人因被告侵占案件，不服臺灣板橋地方法院99年度易字
第2903號，中華民國100年2月18日第一審判決（起訴案號：臺灣
板橋地方法院檢察署99年度偵字第2259號），提起上訴，本院判
決如下：
    主  文
上訴駁回。
    理  由
一、公訴意旨略以：被告黃進福為臺北縣（已改制為新北市）派
    報業職業工會（下稱派報工會）常務理事，任期自民國93年
    起迄今，並於93年及94年間，擔任駐會常務理事，為受該工
    會會員之委託，處理該工會事務，為從事業務之人，詎竟意
    圖為自己不法之利益：
(一)明知常務董事詹彩鳳於93年4月30日，至廟宇祈求春季旅遊
    平安時，被告並未交付新臺幣（下同）1,500元予詹彩鳳購
    買祭祀用水果，詹彩鳳亦未向派報工會請領款項，被告竟虛
    列支付1,500元購買水果及香油錢費用，向派報工會請款，
    致使不知情之會計林阿樣，於93年5月7日，將「93年4月30
    日（起訴書誤載為94年4月30）詹常務理事至廟宇祈求春季
    旅遊平安購水果、香、添香油錢」及支出金額1,500元之不
    實事項記載於派報工會傳票及支付憑證上，並將1,500元支
    付予被告，被告遂將該款項侵占入己。
(二)被告明知派報工會內部規定，自第14屆理監事會議起，凡請
    領車馬費者，不得再行請領餐費，且於94年3月7日（起訴書
    誤載為94年3月17日）舉行第14屆第6次理監事會議時，與會
    之11位理監事均已請領車馬費共計5,500元，竟於94年3月7
    日，在不詳地點，在免用統一發票收據上虛偽記載支出「便
    餐」1,850元及支出證明單上虛偽填寫「第14屆第6次理監事
    會議會後用餐、金額1,850元」，並持該收據及支出證明單
    向不知情之會計人員林阿樣請款，致使林阿樣依據被告提供
    之收據、支出證明單製作派報工會傳票記載「94年3月7日第
    14屆第6次理監事會議會後便餐車馬費7,350元」，並額外撥
    款1,850元予被告，被告遂將上開金額侵占入己。
(三)被告明知派報工會於94年12月30日年終工會幹部聚餐時，僅
    至全家福海鮮股份有限公司用餐，且未購買高粱酒，竟在支
    出證明單上填載「年終工會幹部聚餐，全家福用餐5,860元
    ，高粱酒1,000元，共6,860元」，並持向會計請領款項，致
    使不知情之會計林阿樣，另外撥款高粱酒費用1,000元予被
    告，被告遂將該款項侵占入己，足以生損害於派報工會及全
    體會員。因認被告涉犯刑法第336條第2項之業務侵占罪嫌等
    語。
二、按犯罪事實應依證據認定之，無證據不得推定其犯罪事實。
    又不能證明被告犯罪者，應諭知無罪之判決，刑事訴訟法第
    154條第2項、第301條第1項分別定有明文，此即揭櫫刑事訴
    訟程序係採證據裁判主義，易言之，即認定不利被告之事實
    ，須依積極證據，苟積極證據不足為不利於被告事實之認定
    時，自應為有利於被告認定，更不必有何有利之證據（最高
    法院30年上字第816號判例意旨參照）。次按刑事訴訟法上
    所謂認定犯罪事實之證據，係指足以認定被告確有犯罪行為
    之積極證據而言，該項證據自須適合於被告犯罪事實之認定
    ，始得採為斷罪資料。如未能發現相當證據，或證據不足以
    證明，自不能以推測或擬制之方法，以為裁判之基礎。又刑
    事訴訟上證明之資料，無論其為直接或間接證據，均須達於
    通常一般人均不致有所懷疑，而得確信其為真實之程度，始
    得據為有罪之認定，若其關於被告是否犯罪之證明未能達此
    程度，而有合理性懷疑之存在，致使無法形成有罪之確信，
    根據「罪證有疑，利於被告」之證據法則，即不得遽為不利
    被告之認定（最高法院29年上字第3105號、40年台上字第86
    號、76年台上字第4986號判例意旨參照）。再按最高法院於
    92年9月1日刑事訴訟法修正改採當事人進行主義精神之立法
    例後，特別依據刑事訴訟法第161條第1項規定（檢察官就被
    告犯罪事實，應負舉證責任，並指出證明之方法），再次強
    調謂：「檢察官對於起訴之犯罪事實，應負提出證據及說服
    之實質舉證責任。倘其所提出之證據，不足為被告有罪之積
    極證明，或其指出證明之方法，無從說服法院以形成被告有
    罪之心證，基於無罪推定之原則，自應為被告無罪判決之諭
    知」等語（最高法院92年台上字第128號判例意旨參見）。
    此即學說所指基於嚴格證明法則下之「有罪判決確信程度」
    ，對於被告是否犯罪之證據應證明至「無庸置疑」之程度，
    否則，於無罪推定原則下，被告自始被推定為無罪之人，對
    於檢察官所指出犯罪嫌疑之事實，並無義務證明其無罪，即
    所謂「不自證己罪原則」，而應由檢察官負提出證據及說服
    之責任，如檢察官無法舉證使達有罪判決之確信程度，以消
    弭法官對於被告是否犯罪所生之合理懷疑，自屬不能證明犯
    罪，即應諭知被告無罪。
三、公訴人認被告黃進福涉有上開業務侵占罪嫌，無非係以被告
    於偵查中之供述，證人詹彩鳳、姚秋峰、林阿樣於偵查中之
    證述，及派報工會傳票（金額1,500元、7,350元）、支付憑
    證、94年3月7日免用統一發票收據、94年3月7日第14屆理監
    事車馬費簽收紀錄、94年3月7日支出證明單、94年12月30日
    支出證明單、傳票等為其論據。訊據被告固坦承有於上開時
    、地請領上開購買水果及香油錢之祈福費用1,500元、餐費
    1,850元、高粱酒費用1,000元之事實，惟堅決否認有何業務
    侵占犯行，辯稱：(一)伊是先交付1,500元給詹彩鳳，嗣後
    再向派報工會請款，詹彩鳳是派報公會常務理事，每月收支
    月報表均會送交各理事、監事，詹彩鳳在93年度對該筆支出
    沒有意見，到提出告訴前始稱沒有拿到該筆款項，顯不合常
    理；(二)94年3月7日上午開完會，常務理事、常務監事有留
    下來一起用餐，但並不是每一個人都有去，有事的人就沒去
    ，餐費1,850元是伊先支出，再持單據向會計請款。工會章
    程並沒有規定領取車馬費後就不能再領餐費，理監事會議也
    沒有這樣的決議；(三)因為餐廳內的酒很貴，派報工會以往
    聚餐都是自行帶酒去餐廳，94年12月30日年終聚餐，伊有去
    買2瓶高粱酒共1,000元，帶去全家福餐廳飲用，事後再向派
    報工會請款。以上款項伊都有實際支出金額，才向派報工會
    請款等語。
四、經查：
(一)被告有以「93年4月30日詹常務理事至廟宇祈求春季旅遊平
    安購水果香添香油錢1,500元」、「94年3月7日第14屆第6次
    理監事會議會後便餐車馬費7,350元（其中便餐為1,850元、
    車馬費為5,500元）」、「年終工會幹部聚餐，全家福用餐
    5,860元，高粱酒1,000元，共6,860元」之事由，向派報工
    會會計林阿樣請款，並取得購買水果及香油錢費用1,500元
    、餐費1,850元、高粱酒費用1,000元之事實，為被告於偵查
    、原審及本院審理時坦承不諱，核與證人林阿樣於偵查中證
    述相符（見他字第2513號卷第250至251頁），並有派報工會
    傳票、93年5月7日支付憑證（金額1,500元）、傳票（金額
    7,350元）、94年3月7日免用統一發票收據（便餐1,850元）
    、94年3月7日第14屆理監事車馬費簽收紀錄（金額5,500元
    ）、94年3月7日支出證明單、傳票（金額6,860元）、94年
    12月30日支出證明單在卷可稽（見他字第2513號卷第61至63
    、78、180、188頁），此部分事實，應堪認定。
(二)關於「93年4月30日詹常務理事至廟宇祈求春季旅遊平安購
    水果香添香油錢1,500元」部分：
    證人詹彩鳳於偵查及本院審理時雖證稱：94年4月30日伊有
    去拜拜，但被告沒有拿1,500元給伊。是直到95年李國隆擔
    任（駐會）常務理事時，才跟伊說可以向工會請款，每次
    500元等語（見他字第2513號卷第162頁、本院100年5月20日
    審判筆錄第3、4頁）。然證人姚秋峰於原審時證稱：伊在93
    、94年間擔任派報工會常務監事，因詹彩鳳比較熱心，所以
    工會委託她去拜拜，在伊這一任期間都會請她去拜拜。詹彩
    鳳會向工會申請錢，錢有時由工會會計小姐請駐會常務理事
    轉交，有時詹彩鳳直接向會計小姐拿，拜拜的錢工會一定會
    支付等語（見原審卷第76頁背面），是證人詹彩鳳證稱其於
    95年以前未曾向工會拿取至廟宇祈求平安所須之款項一節，
    已與證人姚秋峰所證不符，證人詹彩鳳上開證言即非得遽採
    為不利被告之事證。又證人洪文洲於原審時證稱：伊現任全
    國派報業職業工會理事長，93、94年間在臺北縣派報工會擔
    任理事，派報工會理事3個月開會1次，審查3個月工會的開
    銷，以及各項工作的執行檢討，所有開銷都要發票或收據，
    經過駐會常務理事和常務監事蓋章後，向會計請款，審核是
    由監事會先審核，做成會議紀錄後，送縣政府報備。詹彩鳳
    當時是擔任常務理事，每月收支傳票明細表在開理監事會時
    ，每人均有一份，當時並無理監事對於「93年4月30日詹常
    務理事至廟宇祈福春季旅遊平安購水果1,500元」提出質疑
    等語（見原審卷第82、83頁）；證人陳建忠於原審時亦證述
    ：伊於93、94年間擔任派報工會常務監事，3個月開1次監事
    會，開會時核對前3個月理事會的開銷，帳是理事會提供給
    監事審查，理事會提供之前會先審查過。詹彩鳳於93、94年
    間在派報工會擔任常務理事，每月收支傳票明細表在開理監
    事會時，會發給每位理監事，當時並無理監事對於93年4月
    30日詹常務理事至廟宇祈福1,500元提出質疑等語（見原審
    卷第85頁）；證人姚秋峰於原審時亦證稱：每季開理監事會
    議前，會提出收支傳票讓理監事核對，大部分是周國棟、陳
    建忠、詹彩鳳三人看過後，沒問題伊就會蓋章等語（見原審
    卷第77頁背面），顯見派報工會每月均製作有收支傳票明細
    表，並於每3月召開一次之理監事會議前送交全體理監事審
    查，派報工會全體理監事包含與上開1,500元支出有關之當
    事人詹彩鳳在內，於93年間審核該工會收支傳票時，均未曾
    對該筆支出提出質疑，而派報工會93年5月之每月收支傳票
    明細表僅有2頁，全部收支共42筆，每筆均載明日期、編號
    、科目、摘要及金額，其中第1頁編號50012支出項，確載明
    ：「事業費，93年4月30日詹常務理事至廟宇祈求春季旅遊
    平安購水果1,500元」，有該收支傳票明細表在卷足佐（見
    原審卷第55頁），是該筆支出之記載，在該月收支傳票明細
    表上顯而易見，斯時擔任常務理事之詹彩鳳於93年間審核時
    ，實無不能發現之理，然其於當時既未曾對該筆支出提出質
    疑，足認其當時並不否認有領得該筆款項，是證人詹彩鳳至
    事件發生逾5年後之本案偵查及本院審理中始為上開證述，
    否認有收到被告交付之1,500元祈福費用，其所述是否正確
    無誤，實非無疑。
(三)關於「94年3月7日第14屆第6次理監事會議會後便餐1,850元
    」部分：
    派報工會之章程並未規定「請領車馬費者不得再行請領餐費
    」乙節，業經證人洪文洲於原審時證述明確（見原審卷第83
    頁背面），派報工會現任駐會常務理事李國隆於偵查時亦陳
    稱：章程沒有寫等語（見他字第2513號卷第161頁）。又證
    人姚秋峰於原審時雖證稱：派報工會有開理監事會議決定「
    請領車馬費者不得再行請領餐費」，是伊提議的，所以伊很
    清楚云云（見原審卷第76頁背面、第78頁背面），然其亦證
    稱：伊忘記是第幾屆的第幾次決議的，有無列入該次會議紀
    錄伊不清楚等語（見原審卷第77頁、第78頁背面），是證人
    姚秋峰雖證稱其提議「請領車馬費者不得再行請領餐費」，
    惟其已忘記派報工會係何時做出該項決議，亦不清楚有無將
    此決議列入會議紀錄，自無從證明派報工會有於第14屆理監
    事會議決議「請領車馬費者不得再行請領餐費」。另證人張
    勝湖於原審時證稱：伊擔任派報工會第15屆監事，95年是伊
    第一次擔任監事，在95年之前伊並未在派報工會擔任何職務
    ，伊亦未參與第14屆會議，第15屆之前理監事會後用餐情形
    伊沒有參與，只知道「請領車馬費者不得再行請領餐費」是
    傳統，從以前都是這樣，因為會計都這樣做，如果沒有聚餐
    ，就只能領500元誤餐費，於會後當天領等語（見原審卷第
    80頁背面至81頁背面），足見證人張勝湖為第15屆監事，並
    未參與第14屆會議，亦不能證明派報工會有於第14屆理監事
    會議有決議「請領車馬費者不得再行請領餐費」，又依其證
    言，固足認派報工會有「請領車馬費者不得再行請領餐費」
    之「傳統」，然證人洪文洲於原審時證稱：派報工會開完會
    後，駐會常務理事會邀請大家聚餐，領車馬費後是否不能領
    餐費，要看情形，如有須要，還是可以用餐等語（見原審卷
    第83頁正面、背面），顯見該工會並非嚴格執行上開傳統，
    或絕對禁止請領車馬費者再行請領餐費。又被告於94年3月7
    日派報工會召開第14屆第6次理監事會議會後，與理監事一
    同至新北市○○區○○路5之1號「568黑白切」小吃店聚餐
    ，支出1,850元等情，有免用統一發票收據1件在卷可稽（見
    他字第2513號卷第61頁），證人即該小吃店負責人譚國倫於
    偵查中亦證稱：伊認識被告，94年3月7日被告及其他人等有
    至其店內用餐，但因時間太久遠，情形伊已不清楚，收據是
    伊店內的等語（見他字第2513號卷第96頁），再參酌證人陳
    汶濱於偵查中亦證稱：伊於派報工會擔任第14屆總幹事，認
    識被告、李國隆、陳建忠，曾一同用餐，2次在派報工會對
    面的小吃店，第3次在光華街的楊家小館，約是在94年那段
    期間，在場的是陳建忠、被告、李國隆等語（見同上卷第
    254至255頁），顯見被告確會有和其他理監事或總幹事至
    568黑白切小吃店用餐之情事。雖被告於偵查時坦承上開免
    用統一發票收據是伊自行填寫等語（見他字第2513卷第91、
    161頁），然證人譚國倫於偵查時證稱：有拿空白收據給被
    告，是依客人需求給空白收據等語（見98年度他字第2513號
    卷第95頁），被告既有前往該小吃店用餐之事實，其經由該
    小吃店負責人交付空白之收據，再依據用餐之日期、金額填
    載收據後向派報工會請款，且查無證據證明其所載之用餐金
    額不實，自難認其有何侵占犯行。
(四)關於「94年12月30日年終工會幹部聚餐時高粱酒費用1,000
    元」部分：
    證人洪文洲於原審時證稱：年終幹部聚餐時，喜歡喝酒的會
    另外準備，冬天聚餐時會準備高粱酒，由工會的駐會常務理
    事準備等語（見原審卷第83頁背面），證人陳建忠於原審時
    亦證稱：工會聚餐時有人有喝酒的習慣，酒由工會的駐會常
    務理事準備等語（見原審卷第86頁），而被告於94年間擔任
    派報工會常務理事，有第14屆理監事名冊在卷可稽（見98年
    度他字第2513號卷第63頁），且其為第14屆之駐會常務理事
    一節，亦據派報工會於本案告訴狀中陳述明確（見他字第25
    13號卷第1頁），是依證人洪文洲、陳建忠所述，足認派報
    工會聚餐時，被告會準備高粱酒攜至餐廳供與會者飲用等情
    ，應堪認定。雖證人洪文洲、陳建忠未能明確證述94年12月
    30日年終聚餐時之情況，然此係因時間久遠而無法記憶所致
    ，且渠等均證稱有參加94年12月30日之年終聚餐（見原審卷
    第83頁背面、第85頁背面），而該次聚餐既屬工會例行性之
    年終餐會，與渠等上開證述有關工會聚餐時之情況，並無不
    同，是此次聚餐由被告準備高粱酒攜至餐廳供與會者飲用，
    即非全無可能。雖被告於請領上開高粱酒1,000元之費用時
    ，未提出購買高粱酒之發票或收據為證，然其已填寫支出證
    明單，載明除全家福餐廳餐費5,860元外，另有高粱酒1,000
    元之費用，共計6,860元，並檢附全家福餐廳之餐費統一發
    票，持向工會領款（見他字第2513號卷第188頁），而派報
    工會會計人員於製作傳票時，檢具上開支出證明單、統一發
    票，一併交由當時之常務監事、理事長（即駐會常務理事）
    李國隆核章無誤（見他字第2513號卷第188頁），顯然當時
    相關審核人員對該筆1,000元之高粱酒費用，並未要求提出
    發票或收據，此或即係因對該筆款項之支出並無質疑所致。
    是被告辯稱94年12月30日年終聚餐，伊有去買2瓶高粱酒共
    1,000元，帶去全家福餐廳飲用，事後再向工會請款等語，
    即非全然無據。
(五)此外，公訴人未舉出、本院復查無其他積極證據，足以證明
    被告有公訴人所指上開業務侵占之犯行，揆諸首揭法條及判
    決意旨，本案尚屬不能證明被告犯罪，依法自應諭知無罪之
    判決。
五、原審以不能證明被告犯罪，而為被告無罪之判決，核無不合
    。檢察官上訴指稱：(一)卷內並無證據證明詹彩鳳於93、94
    年度之理監事會審閱前開1,500元支出時，確有出席。若詹
    彩鳳未出席該次理監事會，又如何能審查該筆支出並提出異
    議？其餘理監事對於該筆支出實情並不瞭解，自然也不可能
    提出質疑。原審未先確認詹彩鳳確實有出席該次理監事會議
    此項前提事實，即推論詹彩鳳當時審核後未提出質疑，因此
    嗣後之證詞不可採云云，即有認定事實未依證據之違誤。(
    二)原審認證人譚國倫有拿過空白收據給被告，及被告確有
    和其他理監事至568黑白切小吃店用餐等情，固屬無誤，惟
    前開事實僅能證明被告曾經與其他理監事至店內用餐而已，
    並不能推認94年3月7日被告確實有與理監事至該小吃店內用
    餐，且金額確實係1,850元。(三)證人洪文洲及陳建忠僅證
    稱常務理事會準備高粱酒等語，但工會常務理事非僅一人，
    該次準備高粱酒之人未必就是被告。又證人陳建忠與工會交
    惡，並遭工會提告，在作證時更偏離問題攻擊工會，則證人
    陳建忠之證詞是否可信，不無疑問云云。惟查：(一)證人詹
    彩鳳於本院審理時固證稱：伊忘記有無審核過上開每月收支
    傳票明細表云云（見本院100年5月20日審判筆錄第6頁），
    然其並未否認其有出席審核上開每月收支傳票明細表之理監
    事會議，僅係表示對於是否曾審閱上開每月收支傳票明細表
    已不復記憶，且查無證據證明證人詹彩鳳未出席該次理監事
    會議，依「罪證有疑，利於被告」之原則，自無從遽認證人
    詹彩鳳未出席該次理監事會議而為不利被告之認定。(二)證
    人譚國倫於偵查中證稱：「（問：94年3月7日以召開理監事
    會議用餐名義，用568開白切小吃店的免用統一發票收據，
    向工會支領餐費1850元，當日黃進福等人是否有至你店內用
    餐？）有，但時間太久遠了，伊不清楚了」等語（見他字第
    2513號卷第95、96頁），是證人譚國倫已於偵查時證述94年
    3月7日被告及其他人等有至其店內用餐，且查無證據證明被
    告所請領之用餐金額1,850元為不實，有如前述，是檢察官
    上開所指，尚非足採。(三)證人洪文洲、陳建忠於原審時均
    證稱工會聚餐時，「駐會常務理事」會準備高粱酒語（見原
    審卷第83頁背面、86頁），渠等並未證稱是「常務理事」準
    備高粱酒，檢察官上訴意旨已有誤會。又證人陳建忠所證有
    關派報工會理監事會召開、帳目審核、工會聚餐時酒類之準
    備等情節，與證人洪文洲、姚秋峰所證並無不符，尚難認其
    上開證述內容，有故意偏袒被告而為不實陳述之情事。從而
    ，檢察官上訴意旨所指，均非足採。檢察官上訴為無理由，
    應予駁回。
據上論斷，應依刑事訴訟法第368條，判決如主文。
本案經檢察官黃騰耀到庭執行職務。
中    華    民    國   100    年    6     月    10    日
                  刑事第五庭審判長法  官  李英勇
                                  法  官  劉秉鑫
                                  法  官  白光華
以上正本證明與原本無異。
不得上訴。
                                  書記官  廖鴻勳
中    華    民    國   100    年    6     月    10    日